臺灣高等法院刑事判決　　　　　　　　100年度上易字第163號
上　訴　人　臺灣新竹地方法院檢察署檢察官
被　　　告　黃緒濬原名黃國賢.
選任辯護人　鄧湘全律師
　　　　　　林世勛律師
被　　　告　官明陽
選任辯護人　張仕賢律師
上列上訴人因被告等竊盜案件，不服臺灣新竹地方法院98年度易
字第183 號，中華民國99年12月10日第一審判決（起訴案號：臺
灣新竹地方法院檢察署97年度偵字第352 號、98年度偵字第2238
號），提起上訴，本院判決如下：
    主  文
上訴駁回。
    理  由
一、公訴意旨略以：被告黃緒濬係湧泰工程有限公司（下稱湧泰
    公司）實際負責人，被告官明陽係被告黃緒濬指派、自民國
    96年11月17日起，擔任湧泰公司承包位於新竹縣竹北市○○
    ○路與自強北路口之「桃竹雙向改善計劃六家加壓站管線」
    工程工地（下稱系爭工程）之現場負責人。被告黃緒濬在系
    爭工程工地開挖地基時，發覺挖起之土石為砂石級配料，有
    相當經濟價值，且明知系爭工程未編列棄運土費用，應以挖
    起之原土加工製成低強度高流動性劣質混凝土（下稱MRC ）
    回填管線四周，多餘之土石應回填工地窪地，不得私自外運
    ，竟因考量系爭工程得標價格過低，而與被告官明陽商議可
    將砂石外賣牟利補貼，被告官明陽亦明知系爭工程契約之MR
    C 應用原土加工，被告2 人竟基於為自己不法所有之犯意聯
    絡，由被告官明陽透過友人介紹，將開挖之砂石以每立方米
    新臺幣（下同）350 元販售予梓輝工程有限公司（下稱梓輝
    公司），不知情之梓輝公司員工張永珍則自97年1 月5 日起
    ，依被告官明陽指示調派不知情之黃文瑞、鍾煥煒及陳國義
    分別駕駛小型怪手及挖土機，挖掘系爭工程工地土石後，堆
    置於不知情之胡金雄、王德明所駕駛之車號625 －AJ號、10
    6 －HT號大貨車上，胡金雄及王德明再將上開土石載運至梓
    輝公司以販售牟利；嗣警方於同年月6 日11時40分許，在梓
    輝公司查獲載運上開土石至梓輝公司之貨車司機胡金雄及王
    德明，並扣得砂石出入貨過磅單10張，共計竊取170.6 立方
    米之土石，因認被告2 人均涉犯刑法第320 條第1 項之竊盜
    罪嫌。又公訴人嗣於原審審理時，以98年度蒞字第4096號補
    充理由書（見原審第183 號卷第32、33頁），更正起訴事實
    為被告2 人涉犯共同業務侵占系爭工程工地所開挖之土石並
    販賣牟利犯行，觸犯之法條亦由刑法第320 條第1 項更正為
    同法第336 條第2 項之業務侵占罪嫌等語。
二、按犯罪事實應依證據認定之，無證據不得認定犯罪事實；又
    不能證明被告犯罪者，應諭知無罪之判決，刑事訴訟法第15
    4 條第2 項、第301 條第1 項分別定有明文；且認定不利於
    被告之事實，須依積極證據，苟積極證據不足為不利於被告
    事實之認定時，即應為有利於被告之認定，更不必有何有利
    之證據（最高法院30年上字第816 號判例意旨參照）；認定
    犯罪事實所憑之證據，雖不以直接證據為限，間接證據亦包
    括在內；然而無論直接或間接證據，其為訴訟上之證明，須
    於通常一般之人均不致有所懷疑，而得確信其為真實之程度
    者，始得據為有罪之認定，倘其證明尚未達到此一程度，而
    有合理之懷疑存在時，基於無罪推定之原則，即應為無罪之
    判決（最高法院76年臺上字第4986號判例意旨參照）。又按
    刑法竊盜或侵占罪，均係以意圖為自己或第三人不法之所有
    ，而竊取或侵占他人之財物為要件，被告主觀上如未具備不
    法所有之意圖，即難遽以各該罪相繩。
三、公訴人認被告黃緒濬、官明陽等2 人涉犯竊盜罪或業務侵占
    罪嫌，無非均係以被告官明陽之供述、證人即湧泰公司負責
    人王雅玲、證人即臺灣自來水股份有限公司北區工程處（下
    稱自來水公司北工處）設計工程員及工程監造人員廖明科、
    陳朝旭、證人即嘉南興業有限公司（下稱嘉南公司）負責人
    王昆榮等人之證述、證人即梓輝公司員工張永珍之供述，暨
    梓輝公司砂石出入貨過磅單、驗收證明單、工地現場照片等
    證據方法，為其主要論據。
四、訊據被告黃緒濬堅決否認有前開犯行，其辯解意旨略以：伊
    在湧泰公司負責採購，前妻王雅玲負責財務。湧泰公司確有
    承攬系爭工程，系爭工程本須挖一些土出來；雙方有約定挖
    出來的土要加工成混凝土回填，即挖出多少土即需回填多少
    ，並可載土出去加工。自來水公司未硬性規定可以把多餘的
    土賣掉。伊不知悉、亦未指示被告官明陽賣出170.6 立方米
    土方之事，也不知170.6 立方米土方之價值為何等語。
五、訊據被告官明陽堅決否認有前開犯行，其辯解意旨略以：伊
    非湧泰公司人員，僅係幫湧泰公司管理現場，負責資料撰寫
    及現場管理工地運作。系爭工程合約原約定要作混凝土回填
    ，合約記載多餘土方或不適合作混凝土之土方或係體積過大
    之土方必須自行處理，並未約明必須回運。伊確實以每立方
    米的土大約350 元，扣掉60元運費後之價格，賣170.6 立方
    米土方予梓輝公司，且曾向被告黃緒濬報備。前開賣土方所
    得款項並非伊拿取，而係由湧泰公司之王雅玲經手等語。
六、本院查：
（一）系爭工程乃係自來水公司北工處發包由行政院國軍退除役
      官兵輔導委員會臺北榮民技術勞務中心（下稱退輔會榮民
      中心）承攬，退輔會榮民中心再將其中之「自來水管路埋
      設工程」分包予湧泰公司，湧泰公司依照分包承攬契約之
      約定必須遵循上開主工程契約條款及施工圖（含施工補充
      說明）之約定施工等情，有系爭工程契約（外放）及承攬
      契約書（含相關契約附件，見聲他字第57號卷第12至48頁
      ）附卷可稽；參以證人廖明科於原審審理時證述：系爭工
      程尚需於地基中置放抽水筒和蝶閥組窨井等設備之情（見
      原審第183 號卷第118 頁），是必有該管溝中空以供水流
      通過及上開設備佔用體積部分挖出土石如何處置之問題甚
      明。又依照退輔會榮民中心承攬系爭工程後，分包予湧泰
      公司之約定，湧泰公司依照系爭工程契約「十六、可控制
      性低強度材料或多功能再生混凝土回填」之規定，湧泰公
      司可將所開挖之土石，在技術能有效利用剩餘土石方達契
      約規定時，將所開挖土石大於5 吋部分篩除自行棄運或打
      碎處理外，得依配比設計參考表之規定試拌經自來水公司
      北工處檢驗合格，用以作為施工之用（見系爭工程契約第
      4-117 至4-124 頁），再依施工圖1/12施工補充說明第12
      條及第14條之規定：場內開挖回填後之剩餘土，應依設計
      整地完成後高程填於凹地夯實，多餘之殘土依廢棄土處理
      ，不得隨意棄於場內，影響排水或流入鄰宅；本工程產生
      之剩餘土石方，一律近運至配水池預定地之低窪處，並予
      整平夯實，惟不得堆於配電區（見工程契約末所附編號第
      1/12號施工圖施工補充說明）等情，顯見系爭工程開挖所
      得之土石，依照契約之約定乃係委由湧泰公司持有處理。
      是以，湧泰公司及被告黃緒濬、官明陽，並無以不法方式
      破壞自來水公司北工處與開挖所得土石之持有關係；從而
      ，被告2 人所為處置系爭工程開挖所得土石之行為，實與
      竊盜罪之構成要件有間。
（二）湧泰公司將系爭工程開挖土石近運利用（即運送至工程範
      圍內回填夯實以供利用），或外運處理（即運送至工程範
      圍外處理），係由被告黃緒濬委由工地現場負責人即被告
      官明陽負責，而據湧泰公司名義上負責人王雅玲於偵查時
      證稱：我是湧泰公司名義負責人，我是負責該公司財務處
      理，如發放薪水、請款等事務，工地事務都由我前夫即被
      告黃緒濬在處理，被告官明陽不是我公司的人，當初他和
      被告黃緒濬講好，這個工地交給被告官明陽，此案等於我
      們發包給他做等語（見偵字第352 號卷第175 、246 、24
      7 頁），而被告官明陽於偵查中供稱：被告黃緒濬是在工
      地負責指揮的人，我們不管工地的大小事都要跟他報告，
      有人將梓輝公司（砂石場）介紹給我，因此案開始施工之
      初，被告黃緒濬就說到時挖起的土石，直接賣掉就好了，
      我就問他梓輝公司有砂石車可直接運走，可否以一立方米
      350 元計價將開挖土石賣給梓輝公司，他說可以，且稱賣
      出的錢可以補貼工地等語（見前開偵卷第203 頁），復經
      證人張永珍於警詢時證稱：我經友人傅文雄介紹上開工地
      有土石要賣，詢問被告官明陽稱可以販賣且一切合法，以
      每立方米內含運費60元總價350 元之價格成交等語（見前
      開偵卷第31頁），且本案販售梓輝土石共計170.6 立方米
      ，並有梓輝公司砂石出入貨過磅單（立方米數分別為13.9
      、15.4、15.7、18.3、16.3、17.4、16.7、19.2、18.4、
      19.3，合計為170.6 立方米）及驗收證明單扣案足稽（見
      前開偵卷第57至65頁）；足證被告黃緒濬對於被告官明陽
      進行清運販售系爭工程開挖所得之土石，不僅知之甚詳，
      且亦有參與其中，堪以認定，其辯稱：伊並未參與販售土
      石，且完全不知情云云，不足採信。
（三）被告黃緒濬、官明陽2 人固有共同將前開170.6 立方米土
      石予以販售之行為，然本件茲有爭議，厥為被告2 人是否
      具不法所有之意圖？而判斷被告2 人主觀上是否具有不法
      意圖，關鍵在於依系爭工程契約規範之真意，是否確有規
      定不可將開挖所得之土石運出場外加以販賣？分述如下：
  １、參照系爭工程契約之所有規定，該契約並未規定承包廠商
      不得將開挖所得之土石外運。
  ２、依照前開施工圖1/12施工補充說明第12條之規定：「場內
      開挖回填後之剩餘土，應依設計整地完成後高程填於凹地
      夯實，多餘之殘土依廢棄土處理，不得隨意棄於場內，影
      響排水或流入鄰宅」（見系爭工程契約末所附編號第1/12
      號施工圖施工補充說明）；另依照系爭工程契約「二、自
      來水管埋設」章第3.3.16條規定「挖土堆置：管溝挖出之
      土石方，不論土質如此《按應為「何」之誤》均應隨挖隨
      即運離工地」（見系爭工程契約第4-16頁），顯見依據系
      爭工程契約之規定，系爭工程開挖所得之土石，除用以開
      挖回填及高程填於凹地夯實外，應隨挖隨即運離工地；然
      而，前開用以回填及高程填於凹地夯實之土石，業主即自
      來水公司北工處並未要求必須使用原土，此有卷附之退輔
      會榮民中心100 年2 月22日北勞技一字第1000000463號函
      表示：埋設管線挖出之原土，不論土質如何均應隨挖隨即
      運離工地，多餘之原土並無規定回填工地窪地，不得外流
      項目，亦無列為檢收付款之項目等語可資佐證（見本院卷
      第72頁、第73頁）。是以，系爭工程契約所要求之開挖回
      填及高程填於凹地夯實，所著重者乃係施工單位就所開挖
      之窪地或凹地均必須確實回填，承包廠商就剩餘之土石必
      須依廢棄土處理，不得隨意棄於場內，惟並未要求必須使
      用原土為之，否則自水來公司北工處在事後驗收時，豈有
      不將之列為檢收付款項目之理？
  ３、參以證人陳朝旭於原審審理時證稱：對於系爭工程的MRC
      廠商是否要使用現場開挖土石製作，及廠商可否直接購買
      MRC 為施工之用，均無硬性規定，即廠商可以把現場開挖
      土石交給預拌廠製作成MRC 採自拌方式，或向預拌廠直接
      購買非以現場土石製作的現成MRC 的方式均可等語（見原
      審第183 號卷第125 頁、第126 頁反面、第127 頁）；證
      人廖明科證稱：大於5 吋的石塊廠商要打碎或運棄均可，
      就如何棄運，合約沒有詳細規定等語（見原審卷第121 頁
      ）；並觀諸系爭工程契約有關「十六、可控制性低強度材
      料或多功能再生混凝土回填」之規定，承包廠商可將所開
      挖之土石，於該廠商之技術能有效利用剩餘土石方達契約
      規定時，將所開挖土石大於5 吋部分篩除自行棄運或打碎
      處理外，得依規定之參考表之「配比設計」（含卜特蘭I
      型水泥、爐石粉、飛灰、粗細骨材〈可利用道路挖方〉、
      水、早強劑化學摻料等之配比重量）試拌，經自來水公司
      北工處檢驗合格，得用以作為施工之用（見系爭工程契約
      第4-117 至4-124 頁），亦以廠商之技術能力可否利用開
      挖所得土石為前提，並非強制開挖土石必須製作MRC 使用
      ；況且，依照系爭工程契約前開章節之規定，自來水公司
      北工處檢驗承包廠商所使用之MRC ，乃係以該MRC 之強度
      為其檢驗項目，是否以原土製作則未列為檢驗項目之一（
      見系爭工程契約第4-121 至4-124 頁）；此外，自來水公
      司北工處在驗收系爭工程時，亦未將是否以原土製作前開
      MRC 列為驗收付款項目，有該處100 年3 月4 日臺水北工
      三字第10 000014980號函在卷可稽（見本院卷第80至82頁
      ）；足證對業主自來水公司北工處、承包廠商湧泰公司而
      言，承包廠商所使用MRC 之強度是否足夠、回填是否確實
      等，才是系爭工程所要求之重點，至於該MRC 是否以原土
      所製作，自來水公司北工處並未要求，至為明確。
  ４、前開施工圖1/12施工補充說明第12條所規定之「場內開挖
      回填後之剩餘土，應依設計整地完成後高程填於凹地夯實
      ，多餘之殘土依廢棄土處理，不得隨意棄於場內，影響排
      水或流入鄰宅」核與第14條所規定之「本工程產生之剩餘
      土石方，一律近運至配水池預定地之低窪處，並予整平夯
      實，惟不得堆於配電區」等語有所衝突（見系爭工程契約
      末所附編號第1/12號施工圖施工補充說明）；證人廖明科
      雖於偵查時證稱：第12條忘記修正等語（見偵字第352 號
      卷第227 頁），復於原審審理時證稱：主要是依照第14條
      ，如果廠商有疑問的話，可以向我們監造單位詢問等語（
      見原審第183 號卷第119 頁反面），然施工圖應予明確規
      範，俾使廠商遵循以進行取土作業，本屬業主之契約責任
      ，倘工程契約約定事項有所衝突，而非契約內容並無約定
      ，尚無要求承包廠商有必須主動請求釋疑之義務；再者，
      有關系爭工程契約末所附編號第2/12號六家加壓站計畫平
      面配置圖上所標示之31.88 、31.95 高程高度數字範圍，
      證人廖明科於原審審理時證稱：有多餘土石要回填在該處
      ，因31.88 、31.95 表示該處是凹地等語（見原審第183
      號卷第121 頁反面），然證人陳朝旭卻稱：31.88 、31.9
      5 為施工前後之高程高度數字等語（見原審第183 號卷第
      12 4頁反面），其高程高度並無差異，故該處即非屬可置
      放多餘土石之處，回填土石應置放於坡度設計處，兩人所
      述迥異，可見系爭工程契約之解讀不一，並無明確清楚之
      規定甚明；遑論乍觀上開兩條規定均為土石處理之方式，
      亟易肇致承包廠商認為均屬合於契約規定之土石處理方式
      ，而疏於請求釋疑。況且，如係依證人廖明科前開所述，
      必須以前開施工圖1/12施工補充說明第14條之規定為主，
      自來水公司北工處在驗收付款前，豈有未將之列為驗收項
      目之一之理？顯然自來水公司北工處亦認為前開開挖所得
      之土方乃係不特定物，只要承包廠商能完成系爭工程契約
      所規定之品質，對於系爭工程契約上所未明定之事項，即
      由承包廠商自行處理而不加以干涉。
  ５、基上，綜合系爭工程契約規範之真意，系爭工程契約並未
      禁止前開開挖所得之土石將之運出場外加以販賣；亦即，
      系爭工程開挖所得之原土，其處理模式，不光只是用以製
      作系爭工程回填使用之MRC 或係以原土回填工地等兩種方
      式，尚可包括基於成本考量而將之運出場外販賣，再以其
      他替代物做為系爭工程工地回填使用，至為明確。
（四）參以卷附之自來水公司北工處於100 年3 月4 日以臺水北
      工三字第10000014980 號函所檢送之工程結算驗收證明書
      （見本院卷第81頁）所載，系爭工程乃係於96年11月10日
      開工，而被告黃緒濬乃係於96年10月1 日與嘉南公司負責
      人王昆榮簽訂合約，直接向該公司購買MRC ，且該MRC 並
      非以開挖所得之土石製作，除已據證人王昆榮於偵查時證
      稱明確外（見偵字第352 號卷第224 頁），復有證人王昆
      榮所提出之合約書影本在卷可稽（見前開偵卷第234 至
      237 頁），顯見被告2 人自始即選擇以購買MRC 替代原土
      製作MRC 之方式做為回填之用，並非專以販賣前開土方而
      棄系爭工程於不顧。
（五）綜上所述，系爭工程契約既未明文規定湧泰公司施作工程
      時，開挖所得之土方不得外運，且依系爭工程契約規範之
      真意，系爭工程契約並未禁止前開開挖所得之土石不得將
      之運出場外加以販賣，而被告2 人並非專以販賣前開土石
      而棄系爭工程於不顧，購買MRC 乃係其等履行系爭工程契
      約所選擇之方法，自難認其等有何不法所有之意圖，核與
      竊盜或業務侵占之構成要件有間。此外，本院遍查本件相
      關卷證資料，並無其他積極證據足以證明被告2 人有何竊
      盜或業務侵占犯行，自屬不能證明被告2 人犯罪，應為無
      罪之諭知。
七、原審以不能證明被告2 人犯罪，而為無罪判決之諭知，經核
    並無不合。檢察官仍執陳詞上訴主張略以：本件爭點在於被
    告2 人明知系爭工程開挖所得土石之用途，使限用於製作MR
    C 以及用於工地現場填土，不可擅自將開挖土石運出場外加
    以販賣，被告2 人確有不法所有之意圖；縱使被告2 人或湧
    泰公司提出合於系爭工程契約規定強度之MRC ，亦不影響被
    告2 人超出契約規範將開挖所得之土石加以販賣規範之不法
    行為，原審以上情認定被告等無不法所有之意圖，實違論理
    法則等語，指摘原判決不當，為無理由，應予駁回。
據上論斷，應依刑事訴訟法第368條，判決如主文。
本案經檢察官呂丁旺到庭執行職務。
中    華    民    國   100    年    5     月    19    日
                  刑事第九庭  審判長法  官  陳貽男
                                    法  官  蔡聰明
                                    法  官  蔡守訓
以上正本證明與原本無異。
不得上訴。
                                    書記官  許俊鴻
中    華    民    國   100    年    5     月    19    日